【裁判字號】    89,訴,498
【裁判日期】    891013
【裁判案由】    分割共有物
【裁判全文】
臺灣嘉義地方法院民事判決  八十九年度訴字第四九八號
    原      告  丙○○
    訴訟代理人  嚴庚辰律師
                王正宏律師
                游瑞華律師
    被      告  甲○○      住.
    訴訟代理人  乙○○      住.
    被      告  丁○○      住.
右當事人間分割共有物事件，本院判決如左：
    主    文
兩造共有坐落嘉義縣朴子市大榔大葛小段二一六地號、田、面積０．五一三三公頃
土地，應分割為如附圖方案二所示：甲部分面積０．一四四四八七公頃分歸原告丙○○取得、乙部分面積０．三六六八公頃分歸被告丁○○取得、丙部分面積０．００二
０一三公頃分歸被告甲○○取得。
訴訟費用由被告丁○○負擔千分之七一五、被告甲○○負擔千分之四，餘由原告負擔
。
    事    實
甲、原告方面：
一、聲明：兩造共有坐落嘉義縣朴字市大榔大葛小段二一六地號、田、面積五一三
    三平方公尺土地，應分割為如附圖方案一所示：Ａ部分面積０．００二０一三公
    頃分歸被告甲○○取得、Ｂ部分面積０．一四四四八七公頃分歸原告丙○○取得
    、Ｃ部分面積０．三六六八公頃分歸被告丁○○取得。
二、陳述：坐落坐落嘉義縣朴字市大榔大葛小段二一六地號土地係兩造所共有，原
    告應有部分七六九九五分之二一六七三、被告甲○○之應有部分為七六九九五分
    之三０二、被告丁○○之應有部分為七六九九五分之五五０二０。查農業發展條
    例第十六條雖規定每宗耕地分割後每人所有面積未達０．二五公頃者，不得分割
    。但於該條例第四條規定：本條例中華民國八十九年一月四日修正施行前之共有
    耕，得分割為單獨所有。本件共有人共有系爭土地既均於八十九年一月四日之，
    則自得請求分割。又兩造對於系爭土地並無不分割之約定，亦非不能分割，但無
    法取得分割協議，爰依法提起本訴。
三、證據：提出提出土地登記謄本、地籍圖謄本各一份為證，並聲請履勘現場。
乙、被告方面：
壹、被告甲○○一、聲明：駁回原告之訴。
二、陳述：
（一）被告之土地係隔代繼承而來，因其他繼承人有人主張包裹出售繼承之土地，且
      價位壓的很低，被告因而與主張者處得不是很好，且隔代繼承之土地被告不知
      所在及使用現狀，原告取得現有土地未曾與被告協調，何來協調不能，原告片
      面主張本筆土地分割，且其主張分割之地籍圖標示不明，企圖混淆，且未兼顧
      被告之農用價值及公平正，因此原告主張之方案被告礙難接受，依被告主張之
      方案二，可利被告地用之效能（網狀室內栽置），原告取得如圖所示部分，亦
      不會妨害土地之完整性與利用價值。
（二）如依原告所提之方案一分割，被告分到的土地只有三十九公分寬，無法利用。
貳、被告丁○○：
一、聲明：同意原告方案。
    理    由
一、原告主張坐落嘉義縣朴字市大榔大葛小段二一六地號、田、面積五一三三平方
    公尺土地（下稱系爭土地）係兩造所共有，原告應有部分七六九九五分之二一六
    七三、被告甲○○之應有部分為七六九九五分之三０二、被告丁○○之應有部分
    為七六九九五分之五五０二０，系爭土地並無因使用目的不能分割之情形，且兩
    造對於系爭土地亦無不分割之約定，惟就分割方法無法獲得協議之事實，業據其
    提出系爭土地之土地登記謄本為證，復為被告所不爭執，堪信屬實，原告訴請分
    割系爭土地，於法並無不合，應予准許。
二、系爭土地為田地，呈Ｌ形，其北面及東面之北段均臨馬路，原告於系爭土地之東
    側種植甘藷、被告丁○○於西側種植甘蔗，除此之外並無地上物等情，業據本院
    到場勘驗明確，並囑託嘉義縣朴子地政事務所派員實施測量，製有勘驗筆錄及複
    丈成果圖各一份在卷可憑，復為兩造所不爭執。系爭土地如依原告所提之方案一
    分割，被告甲○○取Ａ部分、原告取得Ｂ部分、被告丁○○取得Ｃ部分，被告甲○○所分得之Ａ部分寬僅約四十公分、長達約五十公尺，無法為有效之利用。若
    依被告甲○○所提之方案二分割，甲部分由原告取得、乙部分由被告丁○○取得
    ，對照方案一，該二方案原告與被告丁○○所分得之位置相當，且與其等使用情
    形相符，所不同者在於丙部分由被告甲○○取得，該部分長約五公尺，寬約四公
    尺，較能為有效之利用，且依各該方案分割，各共有人取得之部分均臨馬路，亦
    無與公路無適宜之聯絡而不能為通常使用之情形。又依被告甲○○所提之方案分
    割，原告仍分得同一位置，是原告並無反對之理由，至於被告丁○○反對該方案
    之理由在於被告甲○○所分得之丙部分在其分得之乙部分右上角，惟被告丁○○
    所分得之乙部分，其東側及北側均臨馬路，故方案二對被告丁○○而言並何不利
    之處，比較原告所提出之方案一及被告甲○○所提出之方案二，自以被告甲○○
    所提之方案二為優。
三、綜上所述，本院審酌系爭土地之使用現狀、整體利用之效益、共有人之利益、上
    開二種分割方案之優劣及兩造之意願等情，認以附圖所示方案二分割系爭土地，
    較為可採，爰分割為如主文所示。
四、又被告之行為，按當時之訴訟程度，為伸張或防衛權利所必要，本院酌量情形，
    依民事訴訟法第八十一條之規定，命原告負擔一部分之訴訟費用。
五、據上論結，本件原告之訴為有理由，依民事訴訟法第八十五條第二項、第八十一
    條第二款，判決如主文。
中      華      民      國    八十九    年      十      月     十三     日
~B臺灣嘉義地方法院民事第一庭
~B    法  官  黃渙文
右為正本係照原本作成
如對本判決上訴須於判決送達後廿日內向本院提出上訴狀(應附繕本)
中      華      民      國    八十九    年      十      月     十三     日
~B    書記官  李宏仁


司法院資訊處製作；財團法人民間司法改革基金會備份。
